臺灣臺南地方法院民事判決　九十一年度家訴字第六七號
　　原　　　告　丁○○
　　訴訟代理人　陳文忠律師
　　　　　　　　蔡青芬律師
　　被　　　告　丙○○
　　　　　　　　乙○○
　　　　　　　　甲○○
右當事人間確認繼承權存在事件，本院判決如左：
    主      文
確認兩造就附表所列吳明美之遺產，原告之應繼分為貳分之壹，被告丙○○、乙○○
、甲○○之應繼分各為陸分之壹。
被告應將附表所列吳明美之遺產，經台南市東南地政事務所於民國九十年十月十九日
辦理之繼承登記予以塗銷。
原告其餘之訴駁回。
訴訟費用由被告連帶負擔。
    事      實
壹、原告部分：
一、聲明：求為判決：
（一）確認兩造就起訴附表所示吳明美之遺產，原告之應繼分為二分之一，被告丙○
      ○、乙○○、甲○○應繼分各為六分之一。
（二）被告等應將民國九十年十月十九日辦理起訴狀附表所列吳明美遺產之繼承登記
      予以塗銷，並協同原告辦理繼承登記。
（三）訴訟費用由被告負擔。
二、陳述：
（一）本件原告係吳明美之夫，雖然原告與吳明美結婚後未去戶政機關辦理結婚登記
      ，惟其二人曾於民國八十年一月十一日在基隆舉行結婚典禮，並於八十年一月
    　十二日在台北市兄弟大飯店宴請親友，有二人以上之證人見證婚禮，此有結婚
      典禮照片、錄影帶及證人羅崇原、廖明港可證，依民法第九百八十二條第一項
      之規定，原告與吳明美之婚姻應已有效成立。嗣後吳明美於九十年六月二十七
      日死亡，有戶籍謄本足憑，其家人為其所立之墓碑亦將原告列為其夫婿，此有
      照片足稽，原告既為吳明美之配偶，依民法第一千一百三十八條及第一千一百
      四十四條之規定，原告當然為吳明美之繼承人之一，對於吳明美之遺產有繼承
      權，被告等為吳明美之姐、弟（吳明美之父母已逝），依法應與原告各有應繼
      分二分之一之繼承權。
（二）被告等於吳明美死亡之後，於九十年十月十九日就附表所示不動產辦理繼承登
      記，竟全部登記為其三人所有，被告等顯已侵害原告之繼承權，依民法第一千
      一百四十六條第一項之規定，原告自得請求回復繼承權，爰依法提起本訴，並
      請求判決如訴之聲明。
三、證據：提出照片七幀、戶籍謄本一紙、土地及建物登記簿謄本二份為證，並聲請
    訊問證人羅崇原、廖明港。
乙、被告方面：
一、聲明：求為判決：
（一）原告之訴駁回。
（二）訴訟費用由原告負擔。
二、陳述：
（一）不否認原告主張伊於八十年間在日本經雙方父母介紹，而與被繼承人訂婚並回
      台結婚成親。
（二）然原告與被繼承人吳明美自結婚以迄被繼承人吳明美死亡，雙方均未就業並無
      收入，其生活費用均向被告等借貸，就令被繼承人吳明美在日本因病住院期間
      （證據一：日本山梨醫大學醫學部附屬病院死亡診斷書影本乙紙），其費用亦
      由被告等墊付，其詳如下：
  １、自八十六年九月六日從台灣匯款至日本款項有六筆計台幣四十八萬六千零十
        九元。
      從台南匯至原告彰化銀行帳戶兩筆十二萬元。
      以上共計六十萬六千零十九元，有明細表乙紙及電匯通知單影本八紙附呈可
        稽（證據二）。
  ２、從八十八年八月二日自台灣帶至日本款項有三十二萬七千八百十八元，有明細
      表乙紙及結匯單影本六紙可稽（證據三）。
  ３、另被繼承人吳明美於住院醫療期間，其診療費用自負額日幣四百三十四萬七千
      二百四十元（約台幣一百二十萬元左右），有明細表乙紙及診療費收據影本十
      三紙可稽（證據四）。
（三）另繫案不動產於九十年六月六日被繼承人死亡時，被繼承吳明美尚分別有銀行
      貸款台灣中小企業銀行四十五萬二千二百八十五元，花旗銀行六十五萬九千二
      百五十七元，目前前者由被告代繳利息分別6.（三千六百八十五元）、7.
      （三千六百八十五元）、8.（三千六百零八元）、9.（三千五百八十一五
      元）、10.（三千一百三十一元）、11.（三千三百零五元）、12.（三千零
      七十九元）、1.（一千二百零五元），而於1.4.全數繳清；後者每月攤繳
      本息分別為九十年六月至九十一年五月，每月繳納本息六千五百二十四元，九
      十一年六月（六千四百九十五元）目前尚有貸款六十四萬三千四百六十元，原
      告亦應一併就上開款項為履行，有上開兩銀行之查詢單影本兩紙附呈可稽（證
      據五）。
（四）被告於九十年十月十九日辦理繼承登記是按照戶籍資料所為之登記。
（五）附表所示之不動產是原告與吳明美結婚之前由吳明美之父母買給吳明美的，吳
      明美生病期間醫藥費均由被告支付，原告沒有盡到作丈夫的責任。原告如果要
      繼承遺產，也要分擔債務。
三、證據：提出下列資料為證：
（一）證一：日本山梨醫科大學醫學部附屬病院死亡診斷書影本乙紙。
（二）證二：明細表乙紙及電匯通知單影本八紙。
（三）證三：明細表乙紙及結匯單影本六紙。
（四）證四：明細表乙紙及診療費收據影本十三紙。
（五）證五：查詢單影本兩紙。
    理      由
一、被告丙○○未於最後言詞辯論期日到場，核無民事訴訟法第三百八十六條所列各
    款情形，爰依原告之聲請，由其一造辯論而為判決。
二、本件原告主張：原告為被繼承人吳明美之配偶，雖未辦理結婚登記，但確實已於
    八十年一月十一日舉行公開儀式；吳明美於九十年六月二十七日死亡，被告為其
    姐弟，於九十年十月十九日將吳明美遺產即附表所示不動產，以被告三人為繼承
    人，應繼分各三分之一辦理繼承登記等情，業據提出結婚照片五幀、戶籍謄本一
    紙、墓碑照片二幀、附表所示不動產土地及建物登記簿謄本二份為證，復為被告
    所自認，堪可認為真實。
三、按「遺產繼承人，除配偶外，依左列順序定之：一直系血親卑親屬。二父母。三
    兄弟姊妹。四祖父母。」、「配偶，有相互繼承遺產之權，其應繼分，依左列各
    款定之：二與第一千一百三十八條所定第二順序或第三順序之繼承人同為繼承時
    ，其應繼分為遺產二分之一」，民法第一千一百三十八條、第一千一百四十四條
    第二款分別定有明文。被繼承人吳明美無直系血親卑親屬，父母已歿，應由原告
    與被告共同繼承，揆諸上開規定，原告之應繼分為遺產二分之一，被告三人之應
    繼分各六分之一，應可認定。惟被告三人向台南市東南地政事務所申請辦理被繼
    承人吳明美所有如附表所示不動產之繼承登記，以被告三人為繼承人，應繼分各
    三分之一，並於九十年十月十九日登記完畢，原告主張被告等顯已侵害原告之繼
    承權堪可信為真正。
四、按繼承權被侵害，被害人或其法定代理人得請求回復之，民法第一千一百四十六
    條第一項定有明文。又法律關係之存在否不明確，致原告在私法上之地位有受侵
    害之危險，而此危險得以對於被告之確認判決除去之者，即得依民事訴訟法第二
    百四十七條之規定，提起確認之訴。查原告之繼承權被侵害，則其繼承權存否、
    應繼分之多寡有即受確認判決之法律上利益，並得請求回復。從而原告依據民法
    第一千一百四十六條之規定，請求確認兩造就附表所列吳明美之遺產，原告之應
    繼分為二分之一，被告丙○○、乙○○、甲○○之應繼分各為六分之一及被告應
    將附表所列吳明美之遺產，於民國九十年十月十九日辦理之繼承登記予以塗銷，
    於法並無不合，應予准許，爰判決如主文第一、二項所示。
五、惟原告請求被告應協同原告就附表所列吳明美遺產，協同辦理繼承登記云云。經
    查，「辦理繼承登記，得由任何繼承人為全體繼承人聲請之」，毋庸為裁判上之
    請求，此觀土地法第七十三條第一項規定自明。在法律上原告既得單獨為全體繼
    承人辦理公同共有之繼承登記，則其請求被告辦理繼承登記，自屬欠缺權利保護
    要件，最高法院著有八十三年台上字第二三二二號判決足資參照。本件原告係吳
    明美之繼承人，揆諸前開土地法規定及最高法院判決意旨，得自行為全體繼承人
    申請辦理繼承登記，原告起訴請求被告協同辦理，欠缺權利保護要件，應予駁回
    。
六、結論：本件原告之訴為一部有理由、一部無理由，依民事訴訟法第三百八十五條
    第一項前段、第七十九條但書、第八十五條第二項，判決如主文。
中　　　華　　　民　　　國　　九十一　　年　　十二　　月　　　三  　　　日
  　　　　　　　　　　　　　　　臺灣臺南地方法院家事法庭
~B法　　　官　張麗娟
右為正本係照原本作成
如對本判決上訴，須於判決送達後廿日內向本院提出上訴狀
中　　　華　　　民　　　國　　九十一　　年　　十二　　月　　　三  　　　日
~B法院書記官　陳南山
